【裁判字號】    97,訴,604
【裁判日期】    971111
【裁判案由】    分割共有物
【裁判全文】
臺灣彰化地方法院民事判決  97年度訴字第604號
原      告  丁○○
                        號
被      告  乙○○
            甲○○
            丙○○
上列當事人間請求分割共有物事件，本院於民國97年10月28日言
詞辯論終結，判決如下：
    主  文
兩造共有坐落彰化縣大村鄉○○段一八四地號、地目田、面積六
千五百點九五平方公尺土地，應分割如彰化縣員林地政事務所於
民國九十七年十月二十二日繪製之土地複丈成果圖（如附圖一）
所示：編號Ａ部分，面積三千九百點五七平方公尺，分歸被告乙○○、甲○○、丙○○共同取得，並分別依三分之一比例保持共
有；編號Ｂ部分，面積二千六百點三八平方公尺，分歸原告丁○○取得。
訴訟費用由原告負擔五分之二，其餘由被告共同負擔。
    事  實
一、原告主張：坐落彰化縣大村鄉○○段184 地號、地目田、面
    積6,500.95平方公尺土地（下稱系爭土地）為兩造所共有，
    各共有人應有部分如附表所示，兩造就系爭土地並無不分割
    期限之約定，亦無因物之使用目的不能分割之情形，惟兩造
    間無法達成協議為分割，為此訴請裁判分割。本件採如附圖
    方案分割，使原告所受分配位置無水路通達，應改採南北向
    分割，使兩造均有通路可通行，毋須通行他人土地，避免糾
    紛，原告另於97年10月3日提出方割方案（如附圖二）作為
    分割方法，並聲明：(1)兩造共有坐落於彰化縣大村鄉○○段
    、地目田、面積6,500.95平方公尺土地，應依如附圖二所示
    方案為分割。(2)訴訟費用由被告負擔。
二、被告乙○○、甲○○、丙○○答辯：伊等三人願意保持共有
    ，同意如附圖一所示為分割，不同意原告於97年10月3日所
    提如附圖二所示為分割方案，因系爭土地地勢西高東低，如
    依原告所提之方案，被告受分配之位置將悉為低勢，不利排
    水且影響耕作，如採東西向分割，並無原告所稱水路問題，
    系爭土地複丈成果圖上183、172位置即為水溝，則兩造土地
    均鄰灌溉水路等語。並聲明：請求駁回原告之訴；訴訟費用
    由原告負擔。
三、本院判斷如下：
  (一)原告主張系爭土地為兩造共有且應有部分如附表所示，兩造
    就上開系爭土地，無不分割期限之約定，亦無因物之使用目
    的不能分割之情形，惟無法協議分割等事實，業據其提出土
    地登記謄本、地籍圖謄本等件為證，亦為被告所不爭執。是
    此部分，堪信為真實。
  (二)按各共有人，得隨時請求分割共有物，但因物之使用目的不
    能分割或契約訂有不分割之期限者，不在此限，又共有物之
    分割，依共有人協議之方法行之，分割之方法，不能協議決
    定者，法院得因任何共有人之聲請，命為下列之分配：(1)以
    原物分配於各共有人；(2)變賣共有物，以價金分配於各共有
    人，且以原物為分配時，如共有人中，有不能按其應有部分
    受分配者，得以金錢補償之，民法第823條第1 項、第824條
    分別規定甚明。從而，原告為系爭土地之共有人之一，依上
    開規定，以其他共有人為共同被告，請求裁判分割系爭土地
    ，要無不合，應予准許。
  (三)本院會同原告及地政人員前往現場履勘結果，系爭土地為田
    地，整體地形略成長方形，目前無人耕作中，其上長滿雜草
    、木，該地無道路通行，屬於袋地，西邊及北邊與鄰地間有
    小溝渠，但無水流等情，此有本院勘驗筆錄、彰化縣員林地
    政事務所97年9月4日所繪製之土地複丈成果圖（如附圖三）
    在卷可稽。原告固稱系爭土地如依東西向分割，將導致其受
    分配位置無水路通達，故應改為南北向分割（即附圖二）所
    示方案云云。惟系爭土地本屬袋地，僅鄰接西側之同段183
    地號）及北側之同段172地號屬於水利地，供作溝渠使用，
    且四周本無道路可供通行，此原告所不爭執，如採附圖一為
    分割方法，兩造所受分配土地較方整，有溝渠可供提供周邊
    耕地水源，較利兩造於整體耕作利用；而附圖二之方案，使
    兩造分割地形成狹窄長條形，原告分配在西側，鄰接近四分
    之三之溝渠，被告分配在東側，僅鄰接四分之一溝渠，被告
    三人共有土地面積較原告分配土地面積為大，兩者間顯有失
    衡不當，難謂公允可採。徵以原告於履勘現場時，同時請求
    本院命地政人員以東西向為方割，其分配在北側，被告分配
    在南側乙節，有附圖三所示複丈成果圖在卷可憑；另於本院
    97 年9月30日言詞辯論期日同意系爭土地以東西向方割，將
    97 年9月4日所繪製之土地複丈成果圖分配位置由北側A位置
    與南側B位置互換，依應有部分重新測繪等語（本院卷29頁
    背面），堪認原告本同意採取東西向分割。縱上所述，本件
    以如附圖一為分割方法，既有上開優點、效益存在，利於整
    體使用及土地完整性，對兩造亦無特別不利因素存在，自屬
    允當，足為可採。爰判如主文第1項所示。
四、訴訟費用負擔之依據：民事訴訟法第78條、第80條之1、第
    85條第1項但書。
中    華    民    國    97    年    11    月    11    日
                    民事第二庭    法  官  張德寬
附圖一：彰化縣員林地政事務所97年10月22日土地複丈成果圖。
附圖二：原告於97年10月3日提出系爭土地分割方案。
附圖三：彰化縣員林地政事務所97年9月4日所繪製之土地複丈成
        果圖。
附表：
┌──┬────┬──────┬─────┐
│編號│共有人  │應有部分比例│訴訟費用負│
│    │        │            │擔比例    │
├──┼────┼──────┼─────┤
│ 1  │丁○○  │   2/5      │   2/5    │
├──┼────┼──────┼─────┤
│ 2  │乙○○  │   1/5      │   1/5    │
├──┼────┼──────┼─────┤
│ 3  │甲○○  │   1/5      │   1/5    │
├──┼────┼──────┼─────┤
│ 4  │丙○○  │   1/5      │   1/5    │
└──┴────┴──────┴─────┘
以上正本係照原本作成。
如對判決上訴，應於判決送達後20日內向本院提出上訴狀。
中    華    民    國    97    年    11    月    17    日
                                書記官  魏淑美


司法院資訊處製作；財團法人民間司法改革基金會備份。
